【裁判字號】    95,重上更(六),204
【裁判日期】    970716
【裁判案由】    貪污治罪條例等
【裁判全文】
臺灣高等法院刑事判決           95年度重上更(六)字第204號
上  訴  人
即  被  告  己○○
選任辯護人  林秋萍律師
上  訴  人
即  被  告  子○○
選任辯護人  高進發律師
上  訴  人
即  被  告  丁○○
選任辯護人  徐玉蘭律師
上列上訴人因貪污治罪條例等案件，不服臺灣臺北地方法院83年
度訴字第2118號，中華民國83年8月15日第一審判決（起訴案號
：臺灣臺北地方法院檢察署83年度偵字第13084號），提起上訴
及移送併辦（併辦案號：臺灣臺北地方法院檢察署85年度偵字第
25759號），經判決後，由最高法院第6次發回更審，本院判決如
下：
    主  文
原判決關於己○○、子○○、丁○○部分均撤銷。
己○○、子○○、丁○○，均無罪。
    理  由
一、公訴意旨略以：被告己○○原為國營中國農民銀行世貿分行
    （簡稱世貿分行）經理，被告子○○、丁○○分別為該分行
    之授信課長代理襄理、放款業務經辦人，共同被告甲○○（
    業經判決無罪確定）係佛根投資顧問股份有限公司（簡稱佛
    根公司）董事長，以上3人均係依據法令從事公務之人員。
    民國（下同）79年6月至12月間，共同被告甲○○基於意圖
    為自己不法所有之概括犯意，先向光裕建設企業股份有限公
    司（簡稱光裕公司）及華勤建設股份有限公司（簡稱華勤公
    司）洽購坐落桃園縣楊梅鎮如附表所示門牌號碼之「華國梅
    花村」（後改稱「大台北世外桃源」）房屋共95戶，每戶價
    格新台幣（下同）45萬元至260萬元不等，總價款約計1億
    200餘萬元，惟甲○○自有資金僅300萬元，其乃向中華民國
    退伍軍人協會（簡稱退協會）有關人員接洽，以所購買之房
    屋轉售給退伍軍人為由，成立「中華民國退伍軍人協會住宅
    興建委員會」（簡稱住委會），由退伍軍人協會理事長蕭而
    光任主任委員，甲○○及該協會公關室主任戊○○擔任副主
    任委員，佛根公司之總經理壬○○任常務委員兼執行長，假
    借該協會名義具函請世貿分行貸款予該協會會員（即退伍軍
    人）購置房屋，甲○○為圖詐取更高額之貸款，復以自己、
    壬○○之妻程賽南及余志傑為出賣人，以其女婿彭國安、壬○○之子楊中庸、戊○○及其家人、佛根公司之員工等共20
    餘人，虛偽成立房屋買賣契約，將買賣價格訂為較其實際向
    建設公司買受之金額高約1倍餘，並以其原在中國農民銀行
    任職副理退休，而與被告己○○因同事舊識之關係，進而與
    其勾結圖謀獲取超額之貸款，另為取信華勤公司，並偕同華
    勤公司負責人張達夫同往世貿分行與被告己○○洽談貸款事
    宜，乃被告己○○、子○○、丁○○均對於其主管或監督之
    授信放款事務，明知甲○○實係其個人貸款，因貸款金額已
    超過中國農民銀行所定分行經理放款授權每戶累計核貸最高
    限額3,000萬元，無擔保放款限額1,000萬元之限制，而以人
    頭分散貸款金額使每戶申請貸款均不超過1,000萬元，以符
    合被告己○○被授權範圍之假象，且所提出貸款資料不動產
    買賣契約書不實，房屋產權仍屬光裕及華勤公司所有，買賣
    契約之出賣人及買受人均尚未取得所有權，買賣價格亦較建
    設公司出售之價格高出1倍餘，竟由被告己○○授意被告涂
    、郭2人，基於與甲○○共同圖利之概括犯意，不為實際勘
    查、估價擔保之房地及放款徵信作業，先後於貸款名義人尚
    未登記取得房地所有權及設定抵押權予銀行前，即逕以甲○○所提之不實賣賣契約為依據，超額核貸並撥付貸款入甲○○預先開立之個人帳戶（共22筆，每筆貸款金額及日期詳如
    附表），總計貸款額高達1億8,6  00餘萬元，連續直接圖利
    予甲○○，事後甲○○除將貸得款部分付給建設公司房價外
    ，其餘均已提領他用或在大陸購置不動產，並僅於最初償還
    銀行部分之本息，自80年1月間起即滯繳本息，共計向中國
    農民銀行詐得1億2,000餘萬元未還，因認被告己○○、子○○、丁○○等3人共同涉犯戡亂時期貪污治罪條例第6條第3
    款之圖利罪嫌。
二、按犯罪事實應依證據認定之，無證據不得認定其犯罪事實。
    又不能證明被告犯罪者，應諭知無罪之判決，刑事訴訟法第
    154條第2項、第301條第1項分別定有明文。又按事實之認定
    ，應憑證據，如未能發現相當證據，或證據不足以證明，自
    不能以推測或擬制之方法，為裁判基礎；且認定不利於被告
    之事實須依積極證據，苟積極證據不足為不利於被告事實之
    認定時，即應為有利於被告之認定；另認定犯罪事實所憑之
    證據，雖不以直接證據為限，間接證據亦包括在內，然而無
    論直接證據或間接證據，其為訴訟上之證明，須於通常一般
    之人均不致有所懷疑，而得確信其為真實之程度者，始得據
    為有罪之認定，倘其證明尚未達到此一程度，而有合理之懷
    疑存在而無從使事實審法院得有罪之確信時，即應由法院為
    諭知被告無罪之判決，最高法院40年台上字第86號、30年台
    上字第816號、76年台上字第4986號判例，可資參照。
三、訊之被告己○○、子○○、丁○○者堅決否認上開犯行，被
    告己○○辯稱：判決事實與伊等所瞭解的都不一樣，伊是冤
    枉的，伊都有按照銀行的規定辦理，沒有圖利的犯意等語；
    被告子○○辯稱：這二件的貸款案，伊屬於第二線的承辦人
    員，當時伊是授信課長代理襄理，也有按照銀行的規定辦理
    ，判決所引用的犯罪事實是錯誤的，伊沒有指示經辦人員怎
    麼辦，是按照銀行的規定辦理，沒有圖利等語；被告丁○○
    辯稱：伊也是依銀行規定之程序辦理，並無圖利，伊有到現
    場看過，沒有估價不實，有也人證、物證，也是按照銀行規
    定辦理，根據買賣契約等資料，依照7到8折來作放貸，也有
    參考市場價格，合乎銀行的規定等語。
四、本件起訴意旨以被告3 人涉有上開罪嫌，係以貸款之賣賣契
    約書等資料影本，以及證人程賽南、戊○○、余志傑、簡萬
    士、王怡堯、陳真珠、程貞勇、楊美玉、傅英等人均證稱：
    並未實際買賣房屋，係甲○○利用伊等名義訂買賣契約並辦
    貸款等語，惟其主要之論據。經查：（一）佛根公司於79年
    3 月16日發函予退協會，建議籌組退協會住委會，住委會主
    任委員為蕭而光，副主任委員為戊○○及甲○○，常務委員
    兼執行長為壬○○等情，此有佛根公司79年3月16日(79) 佛
    建字第015號函及簽呈在卷可憑（參13293號偵查卷第64、65
    頁），而附表一至三所示之房屋95戶，其中48戶係由華勤公
    司興建之房屋，並由甲○○、壬○○二人於79年7 月23日代
    表住委會與華勤公司簽訂房屋預約書，以7100萬元購得，而
    光裕公司興建之房屋則由甲○○個人與光裕公司，及甲○○
    借用彭永平、陳真珠名義各向光裕公司購買二戶，計以2691
    萬元購買39戶，另向邱漢森以120 萬元購買一戶、向謝信貞
    以180萬元購買一戶、向張正妹以390萬元購買六戶，並分別
    簽訂不動產買賣契約書，即共購買47戶，總價款為2991萬元
    等事實，業經華勤公司業務部經理鄭添德於原審法院審理時
    結證稱：華勤公司賣給甲○○之房子全是伊接洽，錢於79年
    11月17日已全數拿到，簽約付了2300萬元，契稅下來後，抵
    押權設給銀行後即全數取得，有約定2300萬元不得動用，都
    是用轉帳方式，三個階段的錢均是，先是壬○○與我們談買
    賣，甲○○於四月份才進來，何時撥款、繳款均由甲○○與
    我們聯絡，8月2日付2300萬元，9月4日付2300萬元，11月17
    日付2500萬元，只有此三筆撥款，賣出之房屋有一部分有人
    使用過，是華僑有使用過，我們買過來之後無人使用過，房
    子以退協會名義買，使用過之戶數不超過三戶，賣出價錢無
    差異，屋況差不多，有約定貸款設定完成後，撥款才能動用
    ，7100萬是四48戶等語（參原審卷第90至92頁），並有甲○○、壬○○代表住委會與華勤公司簽訂之預約書及甲○○個
    人與光裕公司、陳真珠等人簽訂之不動產買賣契約書影本各
    一紙附卷可稽（參本院更三審卷 (三)第3頁至19頁、第22至
    27頁、第32、38頁），另證人即華勤公司董事長張達夫於83
    年7月15 日臺北市調查處調查時證稱：華勤公司在79年間曾
    出售兩批房屋（含土地）予退協會甲○○及其指定之人，第
    一批25戶華國梅花村是在79年初即售出，第二批則有48戶是
    在79年5、6月間開始與甲○○、壬○○等人洽談銷售之事宜
    ，第二批是以7100萬元銷售，因為金額不小，而退協會及其
    會員一般收入不高，為了確保並求證這批買賣交易的可行性
    ，華勤公司認為有向世貿分行求證其是否正與退協會甲○○
    等洽談貸款等情事，及貸款之可能性等事宜，所以有要求甲○○安排共同拜訪會見世貿分行經理己○○，我在甲○○陪
    同下，前後會見了己○○兩次，第一次是去求證瞭解貸款方
    面的事情，第二次是去開立帳戶以備貸款核撥時轉帳收取售
    屋款之用，第一次我向世貿分行經理己○○明確表示華勒公
    司準備出售楊梅地區房屋數十戶給退協會甲○○等人，因為
    金額有數千萬元不是一個小數目，而甲○○等人也正在該世
    貿分行洽談這些房屋貸款的事宜，因此向己○○查證世貿分
    行是否願意辦理貸款，如果是願意貸款，本公司準備出售房
    屋，如果貸款有問題，本公司出售房屋就可能拿不到錢，就
    要再考慮是不是要出售了，當時世貿分行經理己○○也很明
    確地表示該分行願意承作這批貸款，因此華勤公司才決定將
    這批房屋售予退伍軍人協會甲○○等人，第二次是在79年5
    月25日前往世貿分行開立帳戶，帳號是00000000000 號開完
    戶後禮貌性地拜會己○○，只有寒喧，沒有其他有內容之談
    話，在世貿分行開戶的作用，是準備在銀行貸款下來之後，
    有關售屋款部分之價款即轉帳入本公司帳戶內，以確保本公
    司債權，不知甲○○另製作無實際交易行為之買賣契約書，
    持向世貿分行貸款，第二批48戶房屋是由退協會甲○○、壬○○出面洽談，華勤公司只要有人能繳足價款就賣，為了該
    等房屋價款收到後，華勤公司依約交付房屋，甲○○等人提
    出十餘位人名及資料，華勤公司即依照甲○○的要求將前述
    48間房屋分別過戶至這些人名下，完全依客戶要求行事，並
    不過問這些人彼此間的關係，也無權過問等語（參同上偵查
    卷第59頁背面至第61頁）；（二）甲○○等人為順利取得貸
    款，利用退協會名義致函（參本院上訴卷第17 5頁、更一卷
    第287頁、288頁）世貿分行同意貸款予該協會會員以協助購
    買房屋安定退伍袍澤，且為牟取更高額之貸款，復以甲○○
    、壬○○之妻程賽南及余志傑為附表所示房屋之出賣人，並
    以知情之彭國安（甲○○之女婿）、壬○○之子楊中庸、戊○○等人（參同上偵字卷第38頁）、佛根公司之員工等共20
    餘人為買受人，通謀虛偽成立房屋買賣契約之意思表示，並
    將買賣價格訂為較其實際向建設公司買受之金額高約一倍至
    四倍餘，嗣於79年7、8月間以該內容不實之買賣契約書向世
    貿分行申請超額之貸款，總計超額核貸1億8620 萬元（共貸
    放22筆，每筆貸款金額及日期詳如附表所示），實撥金額為
    1億7480萬元（參更二卷 (二)世貿分行88年8月2日農貿授字
    第108 號函），其中17筆之部分貸款且於貸款名義人尚未登
    記取得房地所有權及設定抵押權予農民銀行前，即先行撥付
    予甲○○預先開立之個人帳戶，以支付先期之購屋自備款，
    其餘之貸款，則於完成抵押權設定後亦陸續撥入甲○○個人
    之帳戶等事實，業據證人程賽南、余志傑、簡萬士、王怡堯
    、陳真珠、程貞勇、楊美玉、傅英等人於偵查時及原審法院
    調查時證述屬實，其中證人楊美玉於83年7 月18日偵查中證
    稱：伊是在佛根公司任雜務，伊父為壬○○，甲○○與伊父
    為好友，甲○○來借伊名義去買房子，伊交申分證影本及印
    章給甲○○等語（參同上偵查卷第39頁、第40頁反面、第41
    頁正面），於83年11月14日原審法院調查時證稱：貸款申請
    書不是伊提出申請的，但上面楊美玉之簽名是伊的字跡沒錯
    ，甲○○曾要伊去世貿分行寫過一些資料而已，楊花玉有與
    伊及楊中庸去過銀行，甲○○要我們填一些資料，未向我們
    講明要貸款，印鑑證明是伊去辦的等語（參原審卷第182 至
    186頁）。證人程賽南於83年7月18日偵查時證稱：伊先生為
    壬○○，伊在佛根公司任職，負責銷售房屋，伊沒有買楊梅
    華國梅花村之房子，印章是伊的，有交印章給甲○○等語（
    參同上偵查卷第37頁反面、第38頁），證人余志傑於83年7
    月18日偵查時證稱：余惠國並不知情，是伊與甲○○為多年
    朋友，甲○○說他要買房子，用一人名義無法買受，他向伊
    借名義，伊交余惠國身分證影本，印鑑證明及去銀行對保，
    並沒有真貸款或買房子等語（參同上偵查卷第40頁背面），
    並於83年11月14日原審法院調查時證稱：授信案文件上之簽
    章是以伊兒子之名義申請的，余惠國之部分均是伊帶他去辦
    的，甲○○有向伊講要借名義去辦，伊說好，當初所簽文件
    上，有金額在上面，對保時有銀行人員與伊接觸等語（參原
    審卷第184頁至186頁），證人陳真珠於83年7 月18日偵查時
    證稱：沒有買房子，亦沒有貸款，是伊交資料給甲○○，並
    去銀行對保，伊當時並不知是對保，只是蓋章簽名等語（參
    同上偵查卷第41頁背面），嗣於83年11月14日原審法院調查
    時證稱：授信案文件上之印章是伊的，有帶章碩麟、章嘉琇
    去農銀沒錯，當場甲○○拿了一堆文件要我們填，並簽章，
    印章是伊交給江去蓋的等語（參原審卷第184至186頁）。證
    人王怡堯於83年7 月18日偵查時證稱：甲○○與伊父為好友
    ，江來借伊名義去買房子，伊交身分證影本及印章給他，有
    去銀行簽名蓋章等語（參同上偵查卷第41頁），證人簡萬士
    於83年7 月18日偵查時證稱：沒有買本件房子或貸款，是彭
    國安介紹伊去上班，他說是去退協會上班，伊去時發現與佛
    根公司同辦公室，設有退協會住委會籌備處，伊實際勞保為
    佛根公司，伊一上班即要伊身分證影本及印章，又叫伊去申
    請印鑑證明，又叫伊去銀行，行員拿表格給伊要伊簽名蓋章
    ，伊就蓋章簽名並不知是對保貸款，是甲○○叫我們這麼做
    等語（參同上偵查卷第41頁），證人程貞勇於83年7 月18日
    偵查時證稱：伊與戊○○為同居關係，章碩麟為伊兒子，伊
    沒有買房子及貸款，伊在佛根公司任工友，江有向伊要身分
    證影本及印章等語（參同上偵查卷第41頁反面），證人傅英
    於83年7 月18日偵查時證稱：伊在佛根公司任職秘書，是甲○○要伊證件，伊發現甲○○以伊名義買房子，伊曾向甲○○抗議，甲○○乃寫有一字據給伊，伊沒有買房子及貸款等
    語（參同上偵查卷第44頁正面），並提出承諾書一紙為證（
    參同上偵查卷第62頁）。而依據甲○○出具給傅英之承諾書
    ，其內明載：「借用台端名字購入房屋四戶（編號三五、四
    二、四三、四四號）並向銀行貸款玖佰貳拾萬元，應付之一
    切利息及一切費用均由本人負責支付與台端無涉。本案本人
    亦未付分文權利金與台端。至嗣後如發現因本案購屋與貸款
    使台端遭受損失時，本人均負責賠償，恐口說無憑特立此承
    諾書為證」等語；（三）被告丁○○負責附表一編號1至9所
    示房屋貸款之授信及估價，此據被告丁○○供承在卷，並有
    貸款申請暨審核綜合表、擔保品估價表附卷可證（參本院更
    三審卷 (三) 第155、156頁），而授信人員負責製作貸款申
    請暨審核綜合表及擔保品估價表等情，並據證人即世貿分行
    職員乙○○到庭結證屬實（參本院更三審卷 (二)第254頁）
    ；（四）被告子○○身為世貿分行之授信課長代理襄理，被
    告丁○○所製作之擔保品估價表並須送由被告子○○審核。
    惟本件房屋之買受人於向世貿銀行申請貸款時所提出之不動
    產買賣契約書，出賣人並非該房屋之所有權人。且本件先後
    依同一模式申請貸款達22次，被告丁○○並負責其中9 次，
    負責審核之被告子○○均未注意及之。由以上之證據顯示，
    同案被告甲○○等人在與華勤公司簽約前，即先與被告己○○洽商貸款事宜，待被告己○○允諾貸款後，才正式與華勤
    公司簽訂房屋買賣契約，而被告己○○於79年5 月間，承辦
    貸款前既已見到實際出售者即華勤公司負責人張達夫，且張
    達夫已表示是華勤公司將出售房地予退協會軍人，因恐退伍
    軍人資力不佳，無法獲得貸款而親自向被告己○○求證，則
    被告己○○當能明瞭是甲○○等人係要向華勤公司購屋甚明
    ，惟甲○○等人辦理貸款時所提出之買賣契約出售人均非華
    勤公司。又依證人楊美玉、簡萬士、程員勇、傅英等人之上
    開證詞，可見渠等並未實際購屋，買賣契約為假，並不知向
    銀行貸款事宜，惟有至銀行辦理貸款等相關手續等情，且若
    證人傅英係實際購屋並向世貿分行申請貸款，又何須由同案
    被告甲○○出具承諾書予證人傅英，另查佛根公司具函建議
    退協會籌組住委會，其目的乃係為請求華勤公司及光裕公司
    廉價讓售房屋予退協會所屬退伍軍人，以解決低收入退伍軍
    人居住問題，而有關該等公司接洽購屋及向銀行申辦貸款事
    宜，則由住委會出面處理，是本件房屋之出賣人應係系爭房
    屋之所有權人華勤公司或光裕公司，惟本件所提出於世貿分
    行之買賣契約，其出賣人竟為甲○○、壬○○之妻程賽南及
    余志傑，顯見被告甲○○等向世貿分行提出申請貸款之買賣
    契約為通謀虛偽之意思表示。被告丁○○、子○○於負責授
    信、審核上開貸款之申請文件時，若詳加注意，應會發現諸
    多瑕疵，惟仍辦理貸款事宜，顯有疏失。而本件貸款之後，
    不久即未按時繳息，使世貿分行造成鉅額呆帳等情，業據世
    貿分行函覆稱：本案95戶貸款，除被告甲○○轉售之30  戶
    外（如附表二Ｂ所示），自80年起即開始發生繳息不正常，
    後經法院拍賣而產生呆帳，並有世貿分行檢附之呆帳催收款
    狀況表附卷可證（參本院更二審卷第2宗第179、180頁）。
五、惟查，被告等行為後，刑法部分條文業已修正，並於94 年2
    月2日公布，95年7月1日施行，修正後刑法第2條第1項之規
    定，係規範行為後法律變更所生新舊法比較適用之準據法，
    於新法施行後，自應適用該規定，為新舊法之比較。又同法
    第10條第2項所稱公務員，包括同項第1款之職務公務員及第
    2款之受託公務員之情形。又被告3人行為後，戡亂時期貪污
    治罪條例名稱已於81年7月17日修正為「貪污治罪條例」，
    該條例第6條之法定刑罰金部分並已提高為新台幣100萬元以
    下，其後於85年10月23日又將該條罰金部分，提高為新台幣
    3000萬元以下。又貪污治罪條例第6條第1項第4款於90年11
    月7日修正公布為「對於主管或監督之事務，明知違背法令
    ，直接或間接圖自己或其他私人不法利益，因而獲得利益者
    」，其圖利罪構成要件有加以修正。又貪污治罪條例第2條
    有關公務員之定義，亦於95年5月5日修正公布，同自95 年7
    月1日施行，均與舊法之規定有所不同，則上開法律施行後
    ，涉及公務員定義之變更者，自應依刑法第2條第1項之規定
    ，適用最有利於行為人之法律。又稱公務員者，謂下列人員
    ：一、依法令服務於國家、地方自治團體所屬機關而具有法
    定職務權限，以及其他依法令從事於公共事務，而具有法定
    權限者。二、受國家、地方自治團體所屬機關依法委託，從
    事與委託機關有關之公共事務者，修正後刑法第10條第2項
    定有明文，是修法後刑法關於公務員概念之範圍，僅限縮於
    「與公共事務及公權力之行使相關之人員」。本件被告己○○、子○○、丁○○3人於案發時所任職之中國農民銀行為
    一公營事業機構，並非為國家、地方自治團體所屬機關，中
    國農民銀行前亦已改制為民營行庫，復於95年10月間又經合
    作金庫銀行合併而解散，有行政院金融監督管理委員會銀行
    局9年3月3日銀局（二）字第09600041720號函在卷可按，是
    被告3人當時雖係公營事業員工，惟所從事之放款業務，並
    非公權力之行使，依上開規定，被告3 人並不具有刑法所稱
    公務員之身分，其等放款之行為，自非屬檢察官所指之戡亂
    時期貪污治罪條例第6條第3款圖利罪規範之範疇。
六、至於被告3人是否另涉有其他罪嫌部分，經查：（一）依證
    人程賽南、戊○○、余志傑、簡萬士、王怡堯、陳真珠、程
    貞勇、楊美玉、傅英等人於偵查中與原審之證詞，或與甲○○為友人，或為佛根公司任職，雖有通謀虛偽意思表示之買
    賣行為，惟本件均無證據顯示與被告己○○等3人有何用以
    詐騙世貿分行貸款之意思聯絡，是起訴書所指本件據以貸款
    之買賣契約縱屬通謀虛偽意思表示之行為，尚非不得據為不
    利被告3人認定之主要依據；（二）起訴書之附表二編號19
    、附表三編號21房屋，雖均無登記所有權日期及設定抵押登
    記日期之記載，附表三編號20、22房屋亦無設定抵押登記日
    期之記載，惟經本院調閱相關資料結果，附表二編號19之房
    屋所有權登記日期為79年9月13日，設定抵押權日期為79年9
    月26日（參本院重上更三卷第四宗第181頁至第203頁），附
    表三編號20之房屋，設定抵押權日期為79年9月26日（參同
    上卷第228頁至第245頁），附表三編號21房屋所有權登記日
    期為79年9月13日，設定抵押權日期為79年10月26日（參同
    上卷第254頁至第261頁），附表三編號22房屋設定抵押權日
    期為80年1月17日（參同上卷第273頁至第305頁），顯見被
    告3 人經手之上開貸款案件，均已為世貿分行設定抵押權，
    供為貸款之擔保，起訴書就此部分容有誤解。另徵諸前揭證
    人鄭添德證稱華勤公司賣與甲○○等人之房屋，確係於抵押
    權設定後撥款才能動用等語，堪認被告3人於本件之放款，
    並非於抵押權設定之前即將貸款提前撥予申貸人使用，應認
    被告3人此舉乃為防止貸款案件將來不獲償還時，據以求償
    之保障，尚難逕認有何損害世貿分行利益之犯意。況截至本
    院審理時止，本件附表所示編號1至18之抵押房屋，均已在
    強制執行中，編號19至22之抵押房屋甚至已因轉售他人而已
    清償，有合作金庫商業銀行世貿分行96年6月8日合金世貿字
    第0960002526號函在卷可按，堪認本件貸款案因已設定抵押
    ，而得到部分之保障；（三）本件貸款案雖有買賣契約出賣
    人並非所有權人，另甲○○於附表編號1為買受人，但於其
    餘買賣契約又為出賣人，以及有通謀虛偽意思表示之情形，
    如前所述。惟世貿分行於79年間，對提供房地為抵押之貸款
    案件，於實際運作上，除核對借款人之身分證明文件外，並
    對土地及建物所有權狀，及該次移轉之買賣合約加以審查，
    並無義務審查出賣人前手之買賣資料及買賣價格，此有世貿
    分行86年3月26日（八六）農貿（授）字第073號、87年11月
    9  日（八七）農貿字第202號函（參本院上更一字卷第一宗
    第189頁、上更二字卷第一宗第119頁至第121頁），另證人
    即農民銀行之職員張仲禹於本院證稱本件整個貸款過程並無
    問題，設定抵押權亦無問題，也沒有違背銀行作業規章；經
    理可以先允許信用貸款，再改用擔保貸款等語（參本院上更
    一卷第1宗第130頁反面、第131頁正面、本院重上更四卷第2
    宗第11頁、第12頁），本件貸款案件被告3人既已全部房屋
    設定抵押權作為撥款之條件，如前所述，參照上開世貿分行
    之作業要求，縱未對申貸人所提出之賣賣契約指出上開瑕疵
    ，要求補正，亦未可逕認被告3人有何違背世貿分行要求之
    授信、審查義務。況依卷附本件貸款案申貸時所提出之買賣
    契約書，除有出賣人、買受人簽章外，尚有退協會住委會執
    行長壬○○為見證人之簽章，參諸本件貸款案先係由退協會
    住委會行文（參卷附住委會79年5月9日七九協公字第0869號
    函）世貿分行請求同意貸借會員購屋貸款，世貿分行則函復
    同意辦理（參卷附世貿分行79年5月11日七九農貿放字第027
    0號函），應認本件被告3人主觀上實係以退協會會員為放貸
    對象，而非意在圖利甲○○；（四）本件被告3人承辦之貸
    款案件，其貸款金額是否過高，要係本件之關鍵。本院審理
    時，證人即不動產估價師辛○○於本院結證稱：「伊於本案
    受託就桃園縣楊梅鎮○○路118 -2號、裕成路158巷2弄49-2
    號、光裕南街2巷1弄33號勘估其79年至80年間之價格，伊會
    用三種方式估價，分別為比較法、收益法、成本法。比較法
    是從市場交易價格的角度來看，受益法是從租金或使用收益
    來看。成本法是從土地建物的成本來看。我們採取比較法，
    從估價的目的及資料收集的可信度，以目前所有外資或台灣
    本地銀行的估價，都是用比較法從事估價，所以本案採用比
    較法。資料可信度比較法有明確的資料可以參考，從四個面
    向來看，從同一地區同一類型其他銀行的貸款，可以從地政
    事務所調出當時每一筆貸款的情況，例外從法院拍賣的角度
    來看，也都有明確的資料可查。從成交角度看，可從仲介同
    業公會的資料可看出當時該地區成交的價額。可從代售的價
    格看出當時的價格。總上所知，採取比較法的原因。依據不
    動產估價技術規則選出，選擇比較案例的標準是在同一個供
    需圈。盡量選擇產品類型、地點接近的。伊會去當時在桃園
    的仲介公司及仲介同業公會發行該地區的成交狀況，比較兩
    者的數據。伊把當時不動產價格景氣呈現出來。其餘詳參報
    告書內容。78年底是景氣的高峰。83年是景氣開始下滑，85
    年是谷底。以伊經驗法拍屋的價格與市價差距，隨著標的的
    位置、景氣都有關。位置景氣好時，會接近市價。反之，會
    差市價很多。差距有時會達三%至四十%。79年9月、10月估
    價的價格，用不同銀行所做的貸款，及法拍、成交、待售資
    料去比較出來的。民國79年的不動產價格，只要依據當時的
    相關不動產資料，就可以評估當時的價格。透過比較法價格
    日期的調整，可以找出當時相近的價格」等語，有本院97年
    3月26日審判程序筆錄在卷可按，並有證人就該3筆不動產製
    作之估價報告書在卷可參，依其售價報告書之結論，附表二
    編號18陳真珠為貸款名義人六戶其中之一戶於79年至80年間
    之市場合理價格為1,912,187元，以該價格乘以6為11,473,1
    22元，以之打8折計算為9,178,497元，核與附表所示本案貸
    款金額為900萬元，並非不合理之超額貸款，至於附表二編
    號17程貞勇為貸款名義人、15章碩麟為貸款名義人之情形，
    分別所購每戶市場合理價格分別為1,882,306元、2,861,471
    元，經過計算亦同，均非屬不合理之超額貸款。又證人即不
    動產估價師丙○○於本院證稱：「伊鑑定出來桃園縣楊梅鎮
    ○○路192巷13弄12號房地於民國79年10間之價格為新台幣
    468萬3千元整，是依據比較法及成本法估價。伊係參考透明
    房訊及法院拍賣資料。依照法院拍賣資料，去做日期、情況
    、個別調整去算出。伊依其專業可以去鑑定79  年的房地價
    格，透過日期調整可以做到，即依照太平洋房屋企研所做的
    台灣歷年房價走勢圖去做調整。」等語（參同上審判程序筆
    錄），並有其製作之不動產估價報告書一份在卷可參。依其
    報告書內容所示，其就附表二編號12余惠國為貸款名義人之
    其中一戶透天二層建物及土地估算出其79年10月之正常價格
    為468萬3千元，乘以4為18,732,000元，以之打8 折計算為
    14,985,600元，核與附表所示本案貸款金額為990萬元，亦
    非不合理之超額貸款。參諸證人即接辦被告丁○○本件貸款
    案之癸○○於本院亦結證稱：本件伊有去現場看過房子，也
    有向太平洋房屋公司詢問行情，伊亦認為貸款價額合理，也
    有那麼高之價值，實際貸款人不等於房屋所有人，只要債權
    能夠確保即可等語（參本院上訴字卷第1宗第214頁正面、第
    215頁正面、上更二卷第2宗第62頁反面），另衡諸證人即出
    售系爭部分貸款房屋之光裕公司代書黃振國於本院結證稱：
    因為光裕公司發生財務危機，有41戶只有結構體完成，裡面
    沒有門窗、磁磚，因已取得完工證明，可以辦產權，就便宜
    賣掉，伊都是與甲○○接觸，銀行也找甲○○，因為能夠貸
    款，是直接賣給甲○○，並同意他們整修等語（本院重上更
    三卷第1宗第113頁至第115頁），另參酌甲○○於本院提出
    光裕公司出售結構體之房屋以及裝修復之房屋照片（參本院
    上更二卷第2宗第40頁、第41頁），證明提供貸款之房屋取
    得之價格與申貸所附契約之價格不同之原因，另衡諸本案承
    作時，世貿分行並無禁止於長期貸款前予客戶短期融資之限
    制規定，被告己○○任職期間之無擔保放款限制為1千萬元
    ，又放款應撥入借款人之帳戶，如因特殊情形必須撥入非借
    款人帳戶時，應依借款人之書面同意為之，有世貿分行86年
    3 月5日（八六）農授（授）058號函在卷可稽（參本院上更
    一卷第1宗第173頁、第174頁），本件放款之金額既無不合
    理，雖貸款過程被告己○○曾以經理信用貸款1千萬元之權
    限，於設定抵押權完成前先行核貸，惟仍於抵押權設定完成
    後，始准撥款給予申貸人，如前所述，又貸款撥入甲○○之
    帳戶，依卷內資料確有書面同意，程序並無不合，應認僅屬
    於核貸過程中之權宜措施，尚無法遽認被告3人有何圖利他
    人或自己之不法情形。
七、綜上所述，本件被告3人辦理貸款之授信、審查，程序固有
    瑕疵可指，嗣後之貸款亦有部分發生無法繳息之結果，惟銀
    行放款賺取客戶利息，本有風險，尚未可以嗣後無法繳息之
    結果，逕行推論被告3人承辦貸款事宜即屬違法，被告3人所
    辯，尚非無據。本件並無積極證據證明被告3入有何圖利或
    其他犯罪嫌疑，起訴書所指被告之罪嫌，仍存有合理懷疑，
    如上所述，此外復查無其他積證據證明被告3人犯罪，應認
    本件不能證明被告3人犯罪。原審未仔細勾稽，遽為有罪之
    判決，於法未合。被告3人上訴意旨，否認犯罪，為有理由
    ，自應由本院將原判決關於被告3人部分撤銷改判，另為無
    罪之判決。
八、臺灣臺北地方法院檢察署85年度偵字第25759 號移送併辦意
    旨：被告己○○、子○○與世貿分行授信業務承辦人癸○○
    均為依據法令從事公務人員。緣於79年10月間金峪海灣育樂
    股份有限公司（簡稱金峪公司）實際負責人庚○○因所購之
    台北縣卯澳一帶土地發生財力不繼，土地6,800 萬元尾款未
    付致無法過戶之紛爭暨開發該土地之旅遊渡假計劃未獲政府
    主管機關核准通過，致公司股東相繼撤資，急需資金週轉之
    際，庚○○乃洽請計劃籌組新銀行（原名誠信銀行後改名為
    全民銀行）並內定擔任副總經理之己○○以金峪公司產權向
    世貿分行申請辦理貸款3,000 萬元，己○○基於未來任職新
    銀行副總經理與庚○○利害一致之關係，雖經審視金峪公司
    貸款發現條件不符，竟基於圖利庚○○之犯意，乃教唆庚○○找五個人頭，由己○○利用經理職權給予每名人頭500 萬
    元合計共2,500 萬元貸款，違背農民銀行禁止以人頭分散貸
    款集中使用之作業規定及授信原則，庚○○乃依據己○○之
    指示提供非金峪公司股東之黃英修（庚○○之胞弟）、黃信
    雄（金峪公司職員）、蔡金泉（庚○○之岳父）、陳玉住（
    庚○○之妹婿）及廖桂主（庚○○之連襟）等5 名人頭，交
    由知情之廖桂主前往世貿分行申辦無擔保放款每人500 萬元
    合計2,500 萬元之手續，而世貿分行負責徵信襄理子○○與
    授信承辦人癸○○2人，明知該5名人頭無還款能力，並不符
    合無擔保放款，尤其著重於申貸時需審核當事人之資歷、身
    分、資金用途、還款能力等要件之規定，竟因係經理己○○
    交辦，即曲意迎合並自行代人頭撰寫投資計劃書附卷，又在
    該行徵信報告及授信審核表中徵信摘要及受理單位放款審核
    意見欄內，不實登載該5 名人頭申貸資金用途為「與友人合
    資開發卯澳一帶風景休閒區」所需，完成不法申貸之形式要
    件，復不作真實必要之徵信及審查，即將該申貸案件提請該
    行「放款協調小組會議」，由擔任召集人之經理己○○於79
    年10月24日予以通過核貸，由庚○○提領使用。該款於79年
    10月撥貸迄今繳息即不正常，且到期後一再展延無法收回，
    造成世貿分行之損失，因認被告己○○、子○○另犯有貪污
    治罪條例第6條第4款、刑法第213條、第214條之偽造文書罪
    嫌。惟查，本件起訴部分，業經本院認定罪證不足而為無罪
    之諭知，則併辦部分自與之不具有裁判上一罪之關係，應退
    回併辦。
據上論斷，應依刑事訴訟法第369條第1項前段、第364條、第301
條第1項前段，判決如主文。
本案經檢察官黃全祿到庭執行職務。
中    華    民    國    97    年    7     月    16    日
                  刑事第二十庭  審判長法  官  楊貴雄
                                      法  官  林銓正
                                      法  官  鄧振球
以上正本證明與原本無異。
檢察官如不服本判決，應於收受送達後10日內向本院提出上訴書
狀，其未敘述上訴之理由者並得於提起上訴後10日內向本院補提
理由書（均須按他造當事人之人數附繕本）。
                                      書記官  劉有志
中    華    民    國    97    年    7     月    16    日


司法院資訊處製作；財團法人民間司法改革基金會備份。
